【裁判字號】    97,簡上,102
【裁判日期】    970422
【裁判案由】    詐欺
【裁判全文】
臺灣臺南地方法院刑事判決             97年度簡上字第102號
上  訴  人
即  被  告  丙○○
            丁○○
上列上訴人等因詐欺案件，不服本院97年度簡字第92號民國97
年1月31日第一審判決（聲請簡易判決處刑案號：96年度偵緝字
第1062號、96年度偵字第15227號），提起上訴，本院判決如下
：
    主  文
上訴駁回。
    事  實
一、丁○○與丙○○係母子關係，均預見交付行動電話門號或帳
    戶之存摺、印章、提款卡、密碼等物予不熟識之他人使用，
    可能遭詐騙集團作為財產犯罪工具，詎仍基於幫助詐欺取財
    之不確定故意，分別為下列行為：
  (一)丙○○於95年11、12月間某日，在不詳地點，將其向和信電
    訊股份有限公司所申請之行動電話門號0000000000號交付予
    姓名年籍不詳之成年男子及其所屬詐騙集團使用。
  (二)丁○○於95年12月間某日，在不詳地點，將不知情之兒子丙○○向臺灣郵政股份有限公司臺南西華郵局所申請之帳戶（
    局號：000000-0號、帳號：000000-0號）之存摺、印章、提
    款卡、密碼等物及其不知情之兒子黃玉偉（所涉詐欺部分，
    另經台灣台南地方法院檢察署檢察官為不起訴處分）向臺灣
    郵政股份有限公司仁德二空郵局所申請之帳戶（局號：
    000000-0號、帳號000000-0號）之存摺、印章、提款卡、密
    碼等物，及丁○○向和信電訊股份有限公司所申請之行動電
    話門號0000000000號門號交付予姓名、年籍不詳之成年男子
    及其所屬詐騙集團使用。
  (三)嗣詐騙集團取得上開行動電話門號及帳戶後，即意圖為自己
    不法所有，基於詐欺取財之犯意，在網路「天堂」刊登販賣
    遊戲天幣之廣告訊息，分別為下列行為：
    1.於95年12月23日下午6時，戊○○上網見該廣告，因而陷
      於錯誤，依該廣告所留丙○○所有行動電話門號
      0000000000 號與對方聯絡，並依其指示於同日下午7時34
      分許匯款新台幣（下同）7千元至丙○○所申請之上開郵
      局帳戶。
    2.於96年3月3日，甲○○上網見該廣告，因而陷於錯誤，依
      該廣告所留丁○○所有行動電話門號0000000000號與對方
      聯絡，並依其指示於同日下午4時7分許匯款2千元至黃玉
      偉所申請之上開郵局帳戶。
    3.嗣戊○○、甲○○均未收到所購之天幣，始知受騙，因而
      報警，經警循線查獲上情。
二、案經嘉義市警察局第一分局、彰化縣警察局和美分局報告臺
    灣臺南地方法院檢察署檢察官偵查聲請簡易判決處刑。
    理  由
一、訊據被告丙○○固不否認其有申請上開行動電話門號
    0000000000號之事實，惟矢口否認有何幫助詐欺之犯行，辯
    稱：「於95年間，其所聲請之行動電話門號0000000000 號
    在台南市武聖夜市遺失」云云；被告丁○○固不否認其兒子
    丙○○將所申請之上開臺南西華郵局帳戶、兒子黃玉偉將所
    申請之仁德二空郵局帳戶之存摺、印章、提款卡、密碼交予
    其保管及其有申請行動電話門號0000000000號之事實，惟矢
    口否認有何詐欺之犯行，辯稱：其於95年12月間，其將丙○○所申請之台南西華郵局帳戶、黃玉偉所申請之仁德二空郵
    局帳戶、黃中德所申請之中小企業銀行帳戶之存摺、印章、
    提款卡、密碼放在機車置物箱，而機車停放在台南市○○路
    760號前，被人撬開，其已於95年12月22日有向台南市警察
    局第五分局報案云云。經查：
  (一)證人即被害人戊○○、甲○○遭不詳之詐騙集團成員詐欺，
    因陷於錯誤而分別於前揭時、地，先後將7000元、2000元匯
    入被告丙○○上開台南西華郵局帳戶內及證人黃玉偉上開仁
    德二空郵局帳戶內後，隨即遭人提領殆盡等情，業據證人即
    被害人戊○○、甲○○分別於警詢指訴綦詳，復有台南西華
    郵局、仁德二空郵局帳戶開戶基本資料及各該帳戶交易明細
    查詢資料及被害人戊○○提供之合作金庫自動櫃員機交易明
    細表、被害人甲○○提供之郵政國內匯款執據、被告丙○○
    、丁○○所申請之上開門號客戶基本資料各1份在卷可稽，
    是此部份之事實已堪認定。
  (二)被告丁○○雖以其將被告丙○○所申請之上開台南西華郵局
    帳戶、證人黃玉偉所申請之上開仁德二空郵局帳戶、證人黃
    中德所申請之臺灣中小企業銀行帳戶之存摺、提款卡及密碼
    等物放在機車置物箱，而機車停放在台南市○○路760號前
    被人撬開，其已於95年12月22日有向臺南市警察局第五分局
    報案云云置辯。惟查：
    1.被告丁○○於偵查時固供稱其將密碼寫在存摺上等語（見
      偵查卷96年度核交字第2582號第4頁），惟衡諸一般人使
      用金融帳戶提款之習慣，為避免遺失存摺或提款卡時，帳
      戶內之存款遭人盜領，通常均將提款卡、存摺與密碼分別
      存放，而不至於將密碼記載於紙條上，而與提款卡、存摺
      放在一起，否則密碼之設定即失其意義，是被告丁○○所
      辯與常情不合。
    2.被告丁○○於偵查時供稱其於95年12月間，共遺失三本帳
      戶，包括黃中德中小企銀帳戶及黃玉偉二空郵局帳戶，及
      行動電話門號0000000000號門號卡且有於95年12月22日向
      台南市警察局第五分局報案等語（見偵查卷96年度核交字
      第2582號第4頁、第17-19頁），惟其於95年12月22日報案
      警詢時係供稱遺失摩托羅拉手機1支（電話門號：
      0000000000號）、京城銀行存摺一本、郵局存摺二本等物
      ，有台南市警察局第五分局公園派出所呈報單及被告丁○○於警詢之供述、竊盜案件公園派出所現場共同偵查處理
      資料表各1份在卷可參（見偵查卷96年度核交字第2330號
      第5、7、8、11頁），是被告丁○○之供述前後矛盾，可
      見被告丁○○辯稱上開丙○○所申請之台南西華郵局帳戶
      及黃玉偉所申請之仁德二空郵局帳戶、其所有之行動電話
      門號0000000000號是否為確有遺失之情節即存有疑問。且
      參酌被告丁○○於偵查中供稱其於同日遺失之健保卡及身
      分證，均於95年12月25日業已補發身分證及健保卡（見96
      年度核交字第2582號第34頁），惟詐欺集團用以作為犯罪
      工具之上開丙○○所申請之台南西華郵局帳戶及黃玉偉所
      申請之仁德二空郵局帳戶，被告丁○○卻未一併掛失止付
      ，從而，被告丁○○所之辯稱是否為真更使人存疑。
    3.揆諸詐騙集團既知利用他人之帳戶掩飾犯罪所得，應非愚
      昧之人，當知社會上一般正常之人如帳戶存摺、提款卡、
      印鑑遭竊或遺失，為防止拾得或竊得之人盜領其存款或做
      為不法使用而徒增訟累，必於發現後立即報警或向金融機
      構辦理掛失止付，在此情形下，如仍以該帳戶作為犯罪工
      具，則在渠等向他人詐騙，並誘使被害人將款項匯入該帳
      戶後，極有可能因帳戶所有人掛失止付而無法提領，則渠
      等大費周章從事於犯罪之行為，甘冒犯罪後遭追訴、處罰
      之風險，卻只能平白無故替原帳戶所有人匯入金錢，而無
      法得償犯罪之目的，是以犯罪集團若非確定該帳戶所有人
      不會掛失止付，以確定渠等能自由使用該帳戶提款、轉帳
      ，當不至於以該帳戶從事犯罪。
    4.佐以本件被害人戊○○、甲○○先後匯款至被告丙○○上
      開台南西華郵局帳戶及證人黃玉偉上開仁德二空郵局帳戶
      後，該筆款項隨即於當日遭提領，更足見該詐欺集團於向
      被害人詐欺時，確有把握該帳戶不會被帳戶所有人掛失止
      付，而此等確信，在該帳戶係拾得之情況下，實無可能發
      生。綜上所述，被告丁○○前開所辯，顯係事後卸責之詞
      ，不足採信，從而被告於不詳時間，在不詳地點，將上開
      物品交付予不詳之詐騙集團使用之事實，已堪認定。
  (三)被告丙○○雖以於95年間，其所申請之行動電話門號
    0000000000號在台南市武聖夜市遺失云云置辯；被告丁○○
    以其所申請之行動電話門號0000000000號於95年12月間，與
    丙○○所申請之台南西華郵局帳戶、黃玉偉所申請之仁德二
    空郵局帳戶、黃中德所申請之中小企業銀行帳戶之存摺、印
    章、提款卡、密碼一併放在機車置物箱，而機車停放在台南
    市○○路760號前，被人撬開，其已於95年12月22日有向台
    南市警察局第五分局報案云云置辯。惟查：
    1.被告丙○○既已知悉其所申請之行動電話門號0000000000
      號及手機遺失，卻未立即報警處理，亦未向和信電訊股份
      有限公司辦理停機，而容任他人盜打，顯與常理有違，而
      被告丁○○已知悉其所申請之行動電話門號0000000000號
      及手機遺失，雖有向台南市警察局第五分局報案遺失，惟
      該行動電話門號是否確有遺失，仍存有疑問，業如上述，
      且亦未向和信電訊股份有限公司辦理停機，而容任他人盜
      打，顯與常理有違。
    2.揆諸詐騙集團通常會告以手機門號用以與被詐財之人保持
      聯繫，若被告丙○○之前開手機門號果係遺失之物，則在
      該門號隨時可能被停話之情況下，拾獲之人亦不可能以之
      作為詐財之工具，而甘冒與被詐財之人發生斷訊之風險。
      準此，被告應有將上開手機門號提供予詐欺犯罪集團使用
      乙節，足以認定。
    3.綜上所述，被告丙○○、丁○○前開所辯，顯係事後卸責
      之詞，不足採信，從而被告丙○○、丁○○於不詳時間，
      在不詳地點，分別將其所申請之行動電話門號交付予不詳
      之詐騙集團使用之事實，已堪認定。
  (四)末按金融存款帳戶，事關存戶個人財產權益之保障，其專有
    性甚高，且該等專有物品如落入不明人士手中，而未加以闡
    明正常用途，極易被利用為與財產有關之犯罪工具，是以除
    非本人或本人授權使用者，難認有何管道可自由流通使用該
    存摺及提款卡，而一般人亦有妥為保管阻止他人任意使用之
    認識，縱使特殊情況偶有交付他人使用之需，亦必然深入了
    解用途及合理性後，再行提供以使用，方符常情。再依我國
    金融機構實務，一般人開立金融帳戶並無何限制，此為吾人
    依一般生活認知所易於體察之常識，而有犯罪意圖者，非有
    正當理由，竟不使用自己帳戶而徵求他人提供帳戶，客觀上
    可預見其目的，係供為某筆資金之存入，後再行領出之用，
    且該筆資金之存入及提領過程係有意隱瞞其流程及行為人身
    份曝光之用意，一般人本於一般認知能力均甚易於了解，對
    於將帳戶交予不詳之人使用將可能作為不法之用途應有相當
    之認識。查本件被告丁○○係51歲之成年人，有一定程度之
    社會經驗，對上情自不能諉為不知，足認被告對其所交付之
    物係供他人犯罪之用應已有預見，而被告於有預見情形下，
    仍提供他人使用，被告丁○○有幫助詐欺之不確定故意，實
    堪認定。
  (五)按行動門號一般人均可任意向電信公司申請，且一人並可於
    不同之電話公司申請多數之門號使用，此屬眾所周知之事實
    ，亦為被告所應知，是依一般人之社會生活經驗，若見他人
    不以自己名義申請門號使用，反而向人收購或借用門號供己
    使用，衡情對於該等門號是否供犯罪集團為詐欺犯行等不法
    目的使用當有合理之懷疑，以被告丙○○、丁○○係心智成
    熟之成年人，且詐騙集團以他人所申辦之電話詐騙被害人，
    致偵查機關無法查知真正從事詐欺之人，早為傳播媒體廣為
    報導，依渠等個人之經驗，應有預見將其所申辦之SＩＭ卡
    提供他人使用，係幫助他人從事詐欺犯行，是被告丙○○、
    丁○○有幫助詐欺之不確定故意甚明。
  (六)綜上所述，被告丙○○基於幫助他人詐欺取財之不確定故意
    ，將其所申請之行動電話門號交付與不詳詐騙集團使用之犯
    行，及被告丁○○基於幫助他人詐欺取財之不確定故意，將
    被告丙○○所申請之台南西華郵局帳戶存摺、黃玉偉所申請
    之仁德二空郵局帳戶之存摺、印章、提款卡（含密碼）及等
    物交付予不詳詐騙集團使用之犯行，均堪予認定，應依法論
    科。
二、核被告丙○○、丁○○所幫助之詐騙集團所為，係犯刑法第
    339條第1項之詐欺取財罪。又該詐騙集團成員間，就上開詐
    欺取財犯行，有犯意聯絡及行為分擔，均為共同正犯。又被
    告丙○○、丁○○係基於幫助共同詐欺取財之不確定故意，
    分別提供帳戶之提款卡（含密碼）、存摺、印章及行動電話
    門號予犯罪集團作為匯款專戶及聯絡之用，幫助該犯罪集團
    取得被害人款項之行為，係共同詐欺取財構成要件以外之行
    為，核被告丙○○、丁○○所為均係犯刑法第30條第1項前
    段、第28條、第339條第1項共同詐欺取財罪之幫助犯，並依
    刑法第30條第2項，得按正犯之刑減輕之。又被告丁○○以
    一幫助行為，而觸犯構成要件相同之二罪名，乃屬想像競合
    犯，應從一重處斷。
三、原審認被告丙○○、丁○○罪證明確，予以論罪科刑，量處
    如原判決主文所示之刑，並依中華民國96年罪犯減刑條例減
    輕其刑，其認事用法並無不合，量刑亦稱妥適。被告猶執陳
    詞上訴，自非有理，應予駁回。
據上論斷，應依刑事訴訟法第455條之1第1項、第3項、第368條
，判決如主文。
本案經檢察官乙○○到庭執行職務
中    華    民    國    97    年    4    月    22    日
                  刑事第二庭    審判長法  官  蘇義洲
                                      法  官  徐文瑞
                                      法  官  洪士傑
以上正本證明與原本無異。
不得上訴。
                                      書記官  王政煌
中    華    民    國    97    年    4     月    23    日


司法院資訊處製作；財團法人民間司法改革基金會備份。
